臺灣高等法院刑事判決　　　　　　　　　　　　　八十四年度上易字第五四三九號
　　上　訴　人　臺灣臺北地方法院檢察署檢察官
　　上　訴　人
　　即　被　告　乙○○
　　被　　　告　甲○○
　　　　　　　　丙○○
　　　　　　　　戊○○
　　共　　　同
　　選任辯護人　江俊賢律師
　　　　　　　　李　旦律師
　　被　　　告　己○○
　　選任辯護人　丁俊文
　　　　　　　　黃冠豪
右上訴人因被告等詐欺等案件，不服臺灣臺北地方法院八十四年度易字第一八四二號
，中華民國八十四年九月二十一日第一審判決（起訴案號：臺灣臺北地方法院檢察署
八十三年度偵字第二五二二九號、八十三年度偵字第一二一六三號）提起上訴，本院
判決如左：
    主  文
原判決關於乙○○、己○○部分均撤銷。
乙○○無罪。
己○○部分公訴不受理。
其他上訴駁回。
    理  由
一、公訴意旨略以：被告乙○○、甲○○兄弟，係被告丙○○之子，渠父子三人復與
    被告戊○○、己○○等人，共同意圖為自己不法之所有，先由乙○○於民國八十
    三年四月七日起，在金豪證券股份有限公司（下稱金豪公司），以丙○○、戊○○之名義，設立○－一三二○○─八號及0－00000－0號帳戶，買賣股票
    ，再於同年十月八日委由金豪公司，用戊○○上開帳戶，買進「多元公司」股票
    二百二十四萬八千股（二二四八張，每張一千股），含手續費新台幣（下同）三
    千一百四十一萬八千五百零四元，並以甲○○所簽發之台北缺中小企業銀行復興
    分行八十三年十月十二日之同額支票辦理交割；而於翌日即將上開股票全部賣出
    ，合計總價額為三千零六十三萬六千五百八十五元，金豪公司則依約簽發付款人
    台北市第三信用合作社龍山分社（下稱龍山分社）、票號ＢＣ0000000號
    及ＢＣ0000000號同年月十三日、金額各為一千一百萬元及一千九百六十
    三萬六千五百八十五元之支票二紙交付給乙○○領具。乙○○繼於同年月十一日
    ，委由金豪公司，用丙○○之上開帳戶，買進「開發公司」股票二十四萬五千股
    （二四五張），合計三千一百八十九萬五千三百八十六元，再由甲○○簽發上開
    銀行同年月十三日之同額支票辦理交割；翌日即將之全部賣出，得款三千三百二
    十九萬四千五百十八元，金豪公司則簽發上開銀行ＢＣ0000000及ＢＣ0
    000000號同年月十四日、金額各為一千一百萬元及二千二百二十九萬四千
    五百十八元之支票交付丙○○、乙○○領具。詎屆期甲○○所簽發之上開二紙交
    割支票，全遭退票，而乙○○則將金豪公司所簽發上開四紙支票，全交由被告己○○在其設立之台北三信龍山分社提示兌領。而經金豪公司負責本項業務之協理
    丁○○，一再催請被告乙○○、丙○○、甲○○、戊○○等人交付票款，均未獲
    結果，丁○○始知受騙等情，因認被告五人係共犯刑法第三百三十九條第一項之
    詐欺罪，被告丙○○、戊○○另犯證券交易法第四十三條第一項、第一百七十五
    條之違約交割罪等罪嫌。
二、按犯罪事實應依證據認定之，無證據不得推定其犯罪事實，又不能證明被告犯罪
    者，應諭知無罪之判決，刑事訴訟法第一百五十四條、第三百零一條第一項分別
    定有明文。又事實之認定，應憑證據，如未能發現相當證據，或證據不足以證明
    ，自不能以推測或擬制之方法，以為裁判基礎，最高法院四十年台上字第八六號
    著有判例足供參照。
三、公訴人認被告等人涉犯上開罪嫌，係以右揭事實，業經告訴人丁○○指述綦詳，
    並有股票買進、賣出報告書、交割憑單，被告甲○○簽發之右開支票二紙，暨退
    票理由單，股款交割支票提領流程表、錄音帶等可供佐證；及買賣股票以即期支
    票交割，自應使之兌現，若因週轉不靈，未能兌現，亦於領得出賣股票所得價金
    時即時賠償票款，乃被告乙○○竟一再於交割支票退票後，仍將出賣股票所得之
    支票交付己○○，未交付金豪公司交割股款，致金豪公司受有嚴重損害，被告乙○○有詐欺意圖甚明；被告丙○○、戊○○買受股票未以現款交割，又將其帳戶
    任由被告乙○○使用，被告甲○○簽發支票供被告乙○○使用，未使之兌現，反
    以渠帳戶收受出賣股票價款；而被告乙○○出賣股票所領得之支票係即期支票，
    本得以現金入帳，何須向己○○調現？等情為其論據。
四、訊據被告丙○○、戊○○固不否認提供身分證予乙○○開設帳戶買賣股票，被告
    甲○○亦不否認提供其名義之支票供乙○○買賣股票用，核與被告乙○○供承情
    節相符，惟被告四人均堅決否認詐欺，被告丙○○、戊○○、甲○○均辯稱：乙○○如何買賣股票伊等全不知情，亦未參與買賣股票等語；被告乙○○亦不否認
    前開交割支票退票之情，辯稱：伊是週轉不靈，有打電話告訴丁○○說還差幾百
    萬，伊會處理，並未向丁○○借款，亦未請他代墊款，是大家誤會等語。
五、按刑法第三百三十九條第一項詐欺罪之成立，以意圖為自己或第三人不法所有，
    以詐術使人將本人或第三人之物交付為要件。所謂以詐術使人交付，必須被詐欺
    人因其詐術而陷於錯誤，若其所用方法，不能認為詐術，亦不致使人陷於錯誤，
    即不構成該罪（最高法院四十六年台上字第二六○號著有判例）。本件爭執要點
    在於被告乙○○究竟有無施詐術使告訴人陷於錯誤而代墊股票交割款，經查：
  (一)據告訴人於本院供陳：我的認知是有請我墊款，他說錢還差一點點，差一百多萬
    ，下午就可來解決，當時情況較混亂，純粹是民事上之誤解等語（見本院九十一
    年八月二十九日筆錄），核與證人劉碧儂於原審證稱：乙○○打電話說他現在只
    差一點點，後來將電話轉給丁○○，丁○○在電話上有複述乙○○的話，他說現
    在只差幾百萬，叫王經理（即丁○○）代為處理，乙○○說只差一點點，現在外
    面處理，下午會到公司處理等語（見原審卷第一二六頁筆錄）情節大致相符，參
    以茍告訴人係代墊股票交割款六千餘萬元，金額龐大，雙方竟無任何憑證或擔保
    ，顯與常情有悖，況被告乙○○稱僅差一點點（數百萬），告訴人竟代墊六千餘
    萬元，亦與被告乙○○之求助相異，是告訴人之墊付股票交割款六千餘萬元，是
    否基於被告乙○○施詐而墊付，即有可議。
  (二)再據告訴人於告訴狀載明：「告訴人於衡其舊有之良好債信、顧及個人及金豪證
    券之聲譽，並畏避違約交割所可能產生之之金融風暴心理下，乃緊急向他人調現
    為其代墊．．．」（見八十三年偵字第二五二二九號偵查卷第三頁）之情以觀，
    益見告訴人之墊付股票交割款六千餘萬元，並非被告乙○○施詐而墊付至明。
  (三)又被告乙○○以被告丙○○、戊○○名義在金豪公司買賣股票，信用可靠，可不
    必押票，若所交割之有退票情事，由金豪公司營業員庚○○負保證清償責任，業
    據證人庚○○到本院證實在卷，並有保證書附卷可稽（見八十年偵字第一二一六
    三號偵查卷第二六頁），更足證明告訴人之墊付股票交割款係另有原因，絕非陷
    於錯誤所致。
  (四)至股票買進、賣出報告書、交割憑單，被告甲○○名義之交割支票二紙，暨退票
    理由單，股款交割支票提領流程表、錄音帶等僅能證明被告乙○○買賣股票之事
    實，尚難證明其有詐欺之事實。
  (五)綜上所述，被告乙○○所辯未請告訴人代墊股票交割款，及無詐欺之情，應堪採
    信。此外，查無其他證據足資證明被告乙○○有詐欺之犯行，不能證明犯罪。原
    判決未續詳查，即對被告乙○○論罪科刑，即有未合，被告乙○○上訴意旨指摘
    原判決不當，為有理由，既不能不能證明被告乙○○犯罪，自應由本院撤銷原判
    決關於被告乙○○部分，改諭知無罪之判決。
六、又按被告死亡者，案件應諭知不受理之判決，為刑事訴訟法第三百零三條第五款
    所明定，經查被告己○○以於九十年八月十八日死亡，有戶籍謄本在卷足憑，原
    判決不及審酌，而對被告為實體判決，諭知無罪判決，亦有未合，自應由本院撤
    銷該部分，依上開規定，改諭知不受理之判決，並不經言詞辯論為之。
七、被告乙○○固於八十三年十月八日用戊○○帳戶，買進「多元公司」股票金額三
    千一百四十一萬八千五百零四元，於八十三年十月十一日用丙○○帳戶買進「開
    發公司」股票金額三千一百八十九萬五千三百八十六元，雖提出之交割支票均未
    兌現，惟於規定時間內經告訴人支付交割款，完成股票交割，而金豪公司並未向
    臺灣證券交易所申報丙○○帳戶違約交割，雖該公司曾於八十三年十月十二日申
    報戊○○帳戶違約交割，惟於翌日即申請撤銷，並經臺灣證券交易所同意，有臺
    灣證券交易所八十五年七月十六日台證（８５）交字第一四二三九號函附卷可據
    （見本院卷第二宗第二頁），基上可見被告乙○○上開買進股票並無違約交割之
    情事，則被告丙○○、戊○○自無證券交易法第四十三條第一項、第一百七十五
    條之犯行。又被告乙○○並無詐欺之犯行已如前述，則被告丙○○、甲○○、戊○○等人自亦無與之共犯詐欺罪行，原判決對被告丙○○、甲○○、戊○○為無
    罪之諭知，並無不合，公訴人上訴意旨仍認被告等人範有上開罪嫌，為無理由，
    是公訴人之上訴應予駁回。
據上論斷，應依刑事訴訟法第三百六十九條第一項前段、第三百六十四條、第三百六
十八條、第三百零三條第五款、第三百零一條第一項、第三百零七條，判決如主文。
本案經檢察官李進誠到庭執行職務。
中      華      民      國      九十一      年      十      月    十五  日
                              臺灣高等法院刑事第十三庭
                                  審判長法  官  蔡    燉
                                        法  官  陳  國  文
                                        法  官  李  春  地
右正本證明與原本無異。
不得上訴。
                                        書記官  柳  秋  月
中      華      民      國    九十一    年       十     月      十七    日
